臺灣高等法院臺中分院刑事判決　　　　100年度上易字第854號
上　訴　人　臺灣臺中地方法院檢察署檢察官
上　訴　人
即　被　告　吳偉嘉
　　　　　　紀政雄
上　一　人
選任辯護人　黃逸仁律師
上列上訴人等因被告等傷害案件，不服臺灣臺中地方法院99年度
易字第3936號中華民國第一審判決（起訴案號：臺灣臺中地方法
院檢察署99年度偵字第23233號），提起上訴，本院判決如下：
    主    文
上訴駁回。
    犯罪事實
一、吳偉嘉、紀政雄原同為址設臺中市梧棲區（原臺中縣梧棲鎮
    ○○○路335號陸海貨運公司（下稱陸海公司）之員工，2人
    素有嫌隙，於民國（下同）99年8月24日19時許，紀政雄持
    鋁製棒球棍1支（所有人不明）走出陸海公司辦公室外之公
    司門口附近，作揮棒之動作時，適見吳偉嘉開車返回公司並
    走向陸海公司門口附近，紀政雄竟基於傷害他人身體之犯意
    ，呼叫吳偉嘉之姓名並自後追逐吳偉嘉20餘公尺後，即持該
    鋁製棒球棍朝吳偉嘉揮擊，吳偉嘉轉身面對紀政雄，見狀立
    即舉起左手腕抵住紀政雄之攻擊，並趁勢以左手反握住紀政
    雄所持鋁製棒球棍而牽制住紀政雄，矧吳偉嘉不甘示弱，竟
    亦基於傷害他人身體之犯意，旋即以右手伸入背包中取出甩
    棍1支後，即手持甩棍朝紀政雄之頭部、臉部及手部大力擊
    打多次，紀政雄亦接續上開傷害之犯意，徒手毆打吳偉嘉之
    臉部及頸部。雙方經上開互毆後，致吳偉嘉受有左手腕紅腫
    、臉部擦傷2處（1x0.2cm、2x0.2cm）、上唇內擦傷1處（0.
    2x0.1cm）、頸部抓傷4處（6x1cm、7x1cm、4x1cm、5x1cm）
    等傷害；紀政雄則受有頭部外傷併右耳及顳部瘀腫（5x3cm
    ）、頭部左側瘀腫（7x3cm）併撕裂傷（7x1x0.5cm）、頭部
    右側瘀腫（4x4cm）併撕裂傷（3x1x0.5cm）、右手腕瘀腫（
    3x3cm）及左手瘀腫3處等傷害。
二、案經吳偉嘉、紀政雄訴由臺中縣警察局（改制後為臺中市政
    府警察局）清水分局報告臺灣臺中地方法院檢察署檢察官偵
    查起訴。
    理    由
一、證據能力之說明：
  (一)按刑事被告之詰問權，係指訴訟上被告有在審判庭盤詰證人
    之權利；偵查中檢察官訊問證人，旨在蒐集被告犯罪證據，
    以確認被告嫌疑之有無及內容，與審判中透過當事人之攻防
    ，經由詰問程序調查證人以認定事實之性質及目的有別。偵
    查中辯護人僅有在場權及陳述意見權，此觀之刑事訴訟法第
    245條第2項前段之規定甚明，檢察官訊問證人並無必須傳喚
    被告使其得以在場之規定，同法第248條第1項前段雖規定「
    如被告在場者，被告得親自詰問」，亦僅賦予該在場被告於
    檢察官訊問證人時得親自詰問證人之機會而已，被告如不在
    場，殊難期有親自詰問之可能。此項未經被告詰問之被告以
    外之人於偵查中向檢察官所為之陳述，依刑事訴訟法第159
    條第1項、第159條之1第2項之規定，除顯有不可信之例外情
    況外，原則上為「法律規定得為證據」之傳聞例外，依其文
    義解釋及立法理由之說明，並無限縮於檢察官在偵查中訊問
    證人之程序，應已給予被告或其辯護人對該證人行使反對詰
    問權者，始有證據能力之可言。為保障被告之反對詰問權，
    並與現行法對傳聞例外所建構之證據容許範圍求其平衡，證
    人在偵查中雖未經被告之詰問，倘被告於審判中已經對該證
    人當庭及先前之陳述進行詰問，即已賦予被告對該證人詰問
    之機會，則該證人於偵查中之陳述即屬完足調查之證據，而
    得作為判斷之依據，此有最高法院97年度臺上字第405號判
    決意旨可參。是依上開說明可知，在偵查中訊問證人，被告
    或其辯護人對該證人雖未行使反對詰問權，依刑事訴訟法第
    159條之1第2項之規定，原則上屬於法律規定為有證據能力
    之傳聞證據，於例外顯有不可信之情況，始否定其得為證據
    ，亦即，得為證據之被告以外之人於偵查中向檢察官所為之
    陳述，因其陳述未經被告詰問，應認屬於未經合法調查之證
    據，但非為無證據能力（亦有最高法院96年度臺上字第4365
    號、96年度臺上字第3923號判決、97年臺上字第356號判決
    意旨可參）。經查，本案告訴人紀政雄於偵查中以證人身分
    具結證述之內容，上訴人即被告吳偉嘉（下稱被告吳偉嘉）
    並未釋明有何顯不可信之情況，且亦查無顯有不可信之情況
    ；又本案告訴人吳偉嘉於偵查中以證人身分具結證述之內容
    ，上訴人即被告紀政雄（下稱被告紀政雄）及其辯護人並未
    釋明有何顯不可信之情況，且亦查無顯有不可信之情況；另
    證人陳加偉於偵查中具結證述之內容，被告吳偉嘉、紀政雄
    及其選任辯護人並未釋明有何顯不可信之情況，且亦查無顯
    有不可信之情況，且證人吳偉嘉、陳加偉於原審審理時，均
    經具結進行詰問，皆已分別賦予被告紀政雄、吳偉嘉對證人
    吳偉嘉、陳加偉詰問之機會，則證人吳偉嘉、陳加偉於偵查
    中之陳述即屬完足調查之證據，而得作為判斷之依據；另外
    ，本案證人紀政雄於偵查中具結證述之內容，經被告吳偉嘉
    於本院準備程序時同意作為證據（見本院卷第38頁），其意
    即等同於認為證人紀政雄於偵查中之陳述，並無顯有不可信
    之情形存在，另再經本院於審理時將證人紀政雄筆錄提示予
    被告吳偉嘉供其閱覽並告以要旨，則該證人紀政雄於偵查中
    之陳述，即屬完足調查之證據，亦得作為判斷之依據。
  (二)按從事業務之人於業務上或通常業務過程所須製作之紀錄文
    書、證明文書，除顯有不可信之情況外，依刑事訴訟法第15
    9條之4第2款之規定，得為證據。觀諸卷附由童綜合醫療社
    團法人童綜合醫院所出具告訴人紀政雄之診斷證明書（下稱
    診斷證明書）及行政院衛生署臺中醫院所出具告訴人吳偉嘉
    之驗傷診斷書各1份（見警卷第10至11頁）之記載形式及其
    要旨，告訴人紀政雄之診斷證明書之「病名」欄係記載：「
    1.頭部外傷併右耳及顳部瘀腫（5x3cm）2.頭部左側瘀腫（7
    x3cm）併撕裂傷（7x1x0.5cm）右側瘀腫（4x4cm）併撕裂傷
    （3x1x0.5cm）3.右手腕瘀腫（3x3cm）4.左手瘀腫3處」，
    「醫師囑言」欄及說明欄則記載：「急診治療及驗傷，傷口
    縫合共9針，宜休養，須追蹤。以上病人經醫師診斷屬實特
    予證明。診治醫師林明聖、院長童瑞年。中華民國99年8月
    24日」等文字；告訴人吳偉嘉之驗傷診斷書之「檢查事項」
    欄及「檢查結果」欄係記載：「驗傷。頭面部：如圖。肩頸
    部：如圖。四肢部：如圖。」，並於人體部位圖之臉部、頸
    部、左手腕處分別畫記標示左手腕紅腫、臉部擦傷2處（1x0
    .2cm、2x0.2cm）、上唇內擦傷1處（0.2x0.1cm）、頸部抓
    傷4處（6x1cm、7x1cm、4x1cm、5x1cm）等意旨，「論斷」
    欄及說明欄則記載：「致傷之原因及種類：主訴球棒及徒手
    。推定受傷時間：99年8月24日19時。行政院衛生署台中醫
    院檢驗醫師胡嘉麟。中華民國99年8月24日。」等文字；亦
    即上開診斷證明書及驗傷診斷書均係診治醫師及檢驗醫師在
    例行性之診療過程中對病患為醫療行為後，就其所從事之醫
    療業務及通常醫療業務過程之專業判斷結果之紀錄，而依醫
    師法第17條之規定所製作、出具、交付之證明文書；又行政
    院衛生署臺中醫院急診護理評估表1份，亦屬護理人員就其
    從事之例行性護理過程之所為紀錄；均應認屬刑事訴訟法第
    159條之4第2款所規定之「從事業務之人於業務上或通常業
    務過程所須製作之證明文書」，本院復查無上開診斷證明書
    、驗傷診斷書及急診護理評估表之作成有何顯有不可信之情
    況，依上揭條文規定，自得作為證據。
  (三)另按被告以外之人（包括證人、鑑定人、告訴人、被害人及
    共同被告等）於審判外之陳述，雖不符刑事訴訟法第159條
    之1至之4等之規定，而經當事人於審判程序同意作為證據，
    法院審酌該言詞陳述或書面陳述作成時之情況，認為適當者
    ，亦得為證據；當事人、代理人或辯護人於法院調查證據時
    ，知有刑事訴訟法第159條第1項不得為證據之情形，而未於
    言詞辯論終結前聲明異議者，視為有前項之同意，同法第15
    9條之5定有明文。立法意旨在於傳聞證據未經當事人之反對
    詰問予以核實，原則上先予排除。惟若當事人已放棄反對詰
    問權，於審判程序中表明同意該等傳聞證據可作為證據；或
    於言詞辯論終結前未聲明異議，基於尊重當事人對傳聞證據
    之處分權，及證據資料愈豐富，愈有助於真實發見之理念，
    且強化言詞辯論主義，使訴訟程序得以順暢進行，上開傳聞
    證據亦均具有證據能力。經查，員警拍攝案發現場陸海公司
    之照片、被告紀政雄提出之受傷照片及與被告吳偉嘉所持甩
    棍類同之警棍外觀照片等，查無符合刑事訴訟法第159條之1
    至之4之情形，惟經檢察官、被告吳偉嘉、被告紀政雄及其
    辯護人於本院準備程序時，均表示對上開證據之證據能力沒
    有意見，同意作為證據（見本院卷第38頁），又本院審酌上
    開言詞陳述作成時之情況，查無其他不法之情狀，足認為得
    為本案之證據，依刑事訴訟法第159條之5之規定，有證據能
    力。
  (四)扣案之鋁製棒球棍1支，係被告紀政雄於原審審理時當庭提
    出，而經原審依刑事訴訟法第133條規定扣押之物品（見原
    審卷第58頁），顯係依法定程序所為，且亦與本案具有關聯
    性，復經本院於審理中踐行調查程序，當有證據能力。
二、認定犯罪事實所憑之證據及理由：
  (一)被告吳偉嘉傷害部分：
    上開被告吳偉嘉傷害告訴人紀政雄之犯罪事實，業據被告吳
    偉嘉於原審審理時及本院準備程序時、審理時坦承不諱（見
    原審卷第126頁反面，本院卷第37、97頁），核與告訴人紀
    政雄於偵查中以證人身分具結證述之內容及於原審指述之情
    節大致相符（見偵卷第9頁，原審卷第58至62頁），復有證
    人陳加偉於偵查中及原審審理時（見偵卷第15至16頁；原審
    卷第66頁背面至70頁）、證人鄭麗水、吳祈湖、黃良平、蔡
    金洲、游豐志於原審審理時之證述明確（見原審卷第70頁背
    面至73頁背面、74至76頁背面、112頁背面至118頁、118至
    121頁背面、121頁背面至124頁），並有童綜合醫療社團法
    人童綜合醫院所出具告訴人紀政雄之診斷證明書1份附卷可
    稽（見警卷第11頁），另有案發現場照片2張（見警卷第13
    頁）、告訴人紀政雄受傷照片11張（見原審卷第84至87頁）
    、與被告吳偉嘉所持甩棍類同之警棍外觀照片3張（見原審
    卷第94至96頁）存卷可參。核諸與被告吳偉嘉所持甩棍類同
    之警棍，為金屬材質，質地堅硬，具有一定重量，長度介於
    24公分至45公分間，衡諸經驗法則，若用以密集猛力擊打人
    體部位，確可能造成瘀腫、撕裂傷等外傷。基上所述，本件
    告訴人紀政雄於案發當時，確實係因遭被告吳偉嘉持甩棍毆
    打始致受有如上述診斷證明書所載之傷害，堪以認定。從而
    ，被告吳偉嘉上開自白，認與事實相符，得為證據，應堪採
    信。
  (二)被告紀政雄傷害部分：
    訊據被告紀政雄雖坦承於99年8月24日19時許有拿前述鋁製
    棒球棍，在陸海公司辦公室外，於告訴人吳偉嘉走近陸海公
    司門口附近時揮打，並有見到告訴人吳偉嘉從拖車處走下來
    ，伊有叫告訴人吳偉嘉之姓名，並且與告訴人吳偉嘉發生肢
    體衝突，另有於告訴人吳偉嘉攻擊伊時推開告訴人吳偉嘉等
    情，惟矢口否認有何傷害之犯行，辯稱：伊並未打吳偉嘉，
    ，看到吳偉嘉以後，先叫了吳偉嘉的姓名，吳偉嘉就拿出甩
    棍，伊就沒有繼續再揮打球棒，但吳偉嘉就用甩棍先打擊伊
    所持之鋁製棒球棍，並開始毆打伊，伊僅於肢體衝突被壓制
    在地時推開或踹開吳偉嘉之右腿，且縱使有於防衛過程抓傷
    吳偉嘉，亦屬於合理之正當防衛云云。惟查：
  1.被告紀政雄所坦承之事實部分，業據告訴人吳偉嘉於原審以
    證人身分具結後證述綦詳，復經證人陳加偉、鄭麗水、吳祈
    湖、黃良平、蔡金洲、游豐志（以上證人均為被告二人所任
    職之陸海公司員工，於案發當時均在陸海公司辦公室內，其
    中證人吳祈湖為告訴人吳偉嘉之父，證人黃良平為陸海公司
    經理）分別證述在案（見偵卷第9頁，原審卷第62至76、112
    至124頁），且有陸海公司案發現場照片2張附卷可佐（見警
    卷第19頁），並有被告紀政雄所提出之經原審扣案之鋁製棒
    球棍1支及其外觀照片6張可資佐證（見原審卷第88至93頁）
    ，堪信為真。
  2.又本案發生當時，被告紀政雄係持該鋁製棒球棍在陸海公司
    門口揮打，於告訴人吳偉嘉開車返回陸海公司走進門口時，
    告訴人吳偉嘉見被告紀政雄手持棒球棍，垂在身旁，即往後
    跑，惟被告紀政雄追躡其後約20公尺，告訴人吳偉嘉就轉身
    面對被告紀政雄，被告紀政雄右手持球棒由上往下朝告訴人
    吳偉嘉揮擊，告訴人吳偉嘉用左手檔住球棒，之後告訴人吳
    偉嘉以右手從包包中拿出甩棍毆打被告紀政雄，而被告紀政
    雄仍繼續用左手攻擊告訴人吳偉嘉的臉及肩頸部分，造成告
    訴人吳偉嘉受有如上開驗傷診斷書所載之左手腕紅腫、臉部
    擦傷2處（1x0.2cm、2x0.2cm）、上唇內擦傷1處（0.2x0.1c
    m）、頸部抓傷4處（6x1cm、7x1cm、4x1cm、5x1cm）等傷害
    之事實，亦迭經告訴人吳偉嘉於偵查中及於原審審理時以證
    人身分具結後證述歷歷，並有上開驗傷診斷書1份附卷可憑
    （見警卷第10頁），顯見被告紀政雄縱原先係持鋁製棒球棍
    在辦公室外欲與小狗玩耍及揮棒運動，於看到告訴人吳偉嘉
    時，鋁製棒球棍係以自然下垂方式持之，然被告紀政雄於見
    到告訴人吳偉嘉後，確有先持鋁製棒球棍1支追躡告訴人吳
    偉嘉並攻擊之行為，是尚難以其未開始進行攻擊行為時，欲
    與小狗玩耍、揮棒運動或所持鋁製棒球棍之方式，遽認其無
    先予攻擊之傷害行為甚明。
  3.證人吳祈湖於原審審理時具結證稱：吳偉嘉於案發當日與我
    搭同一臺車回家時，吳偉嘉有說他手在痛，我有看到吳偉嘉
    的脖子和手受傷，吳偉嘉有告訴我這些傷是被球棒打的和被
    紀政雄的手抓傷的等語（見原審卷第75頁背面至76頁）；證
    人黃良平於原審審理時具結證稱：我問吳偉嘉事情發生經過
    時，吳偉嘉跟我說他有受傷等語（見原審卷第116頁）；證
    人蔡金洲於原審審理時具結證述：紀政雄送醫後，於事發地
    點附近辦公室內，那時候我們經理（按即證人黃良平）有過
    來坐在旁邊，吳偉嘉有敘述他手有受傷，是因為手去擋紀政
    雄球棒所造成等語（見原審卷第119頁背面）；證人游豐志
    於原審審理時具結證稱：我是有聽說吳偉嘉左手受傷等語（
    見原審卷第123頁背面）；綜合上開證人所述，足徵告訴人
    吳偉嘉於當日案發後，確實有立即向旁人反應受傷情形，並
    說明傷勢係因抵擋被告紀政雄球棒之攻擊及遭受被告紀政雄
    徒手攻擊所造成。再觀之告訴人吳偉嘉於99年8月24日至行
    政院衛生署臺中醫院就診時，即主訴：「6PM多被同事用球
    棒毆打，左手腕紅腫、脖子抓傷」等情之記錄，有行政院衛
    生署臺中醫院急診護理評估表1份存卷可參（見本院卷第68
    頁），亦與告訴人吳偉嘉於案發後旋即向證人吳祈湖、黃良
    平、蔡金洲所述之內容吻合。又證人陳加偉於原審審理時具
    結證稱：我於吳偉嘉進入辦公室時，有用手擋住他的胸口，
    我本人沒有碰觸到他的頸部、臉部、肩膀，只有擋住他的胸
    部，有其他人搶走被告吳偉嘉手上的棒球棍，游豐志則是把
    他抱住，我及我同事阻止被告吳偉嘉時，就我所看到的是沒
    有抓扯到被告吳偉嘉之左手腕等語（見原審卷第67頁背面、
    69至70頁背面）；證人蔡金洲於原審審理時具結證稱：我當
    時有搶下吳偉嘉手上的球棒，有觸碰到他的右手，應該沒有
    碰觸吳偉嘉其他的身體部分，又陳加偉有在門口阻擋吳偉嘉
    ，但沒有肢體上碰觸吳偉嘉的臉、脖子、肩膀、左手腕等語
    （見原審卷第119、120頁背面至121頁）；證人游豐志於原
    審審理時具結證稱：我於當時吳偉嘉進辦公室時有面對面環
    抱住吳偉嘉之腰部並隔開吳偉嘉與紀政雄，其2人並沒有再
    靠近，也沒有再有衝突等語，證人游豐志並當庭示範係以雙
    手越過告訴人吳偉嘉腋下約在腰間部位環抱住告訴人吳偉嘉
    之動作（見原審卷第122至123頁）。雖證人陳加偉於原審審
    理時另行證稱：我確定沒有發現吳偉嘉臉上有任何抓傷、傷
    痕云云，然證人陳加偉於辯護人反詰問時亦證稱：我不記得
    吳偉嘉當時之穿著，當時亦未檢查吳偉嘉有無受傷等情，則
    以被告紀政雄與告訴人吳偉嘉於衝突發生後，先後進入陸海
    公司辦公室內，場面甚為混亂，則證人陳加偉未及注意告訴
    人吳偉嘉所受較為輕微之傷勢，尚不違事理常情，故尚難以
    證人陳加偉於原審審理時所為上開證述內容，據以推斷告訴
    人吳偉嘉並未受傷，而逕為有利於被告紀政雄之認定。綜合
    上開證據交相以觀，可徵被告紀政雄、告訴人吳偉嘉發生肢
    體衝突後，被告紀政雄、告訴人吳偉嘉先後進入辦公室時，
    雖證人陳加偉、蔡金洲、游豐志均曾接觸告訴人吳偉嘉之身
    體，以環抱、阻隔之方式避免被告紀政雄、告訴人吳偉嘉再
    度發生衝突，惟證人陳加偉、蔡金洲、游豐志均未碰觸到告
    訴人吳偉嘉於案發後受有傷害之臉部、上唇、頸肩部及左手
    腕等區域，顯然證人陳加偉、蔡金洲、游豐志事後對告訴人
    吳偉嘉所為環抱、阻隔之動作，均無從造成告訴人吳偉嘉受
    有如上開驗傷診斷書之傷害；又告訴人吳偉嘉於案發後未幾
    ，旋即向證人吳祈湖、游豐志、黃良平、蔡金洲反應告知其
    有受傷一事，其中，更明確告知證人吳祈湖、蔡金洲其所受
    之傷害係被告紀政雄所造成，且上述證人之證詞並與告訴人
    吳偉嘉之指訴內容及驗傷診斷書之記載大致相符；經勾稽比
    對上開證據，應可認定告訴人吳偉嘉所受之上開傷勢，確係
    如告訴人吳偉嘉所指述、證述係由被告紀政雄以鋁製棒球棍
    毆打左手腕及以徒手毆打其臉部、頸肩部所造成，至屬明確
    。
  4.被告紀政雄辯解不足採信之說明：
    (1)被告紀政雄係矢口否認有何毆打告訴人吳偉嘉之犯行，僅
      稱於肢體衝突被壓制在地時有推開或踹開告訴人吳偉嘉之
      右腿云云。然依據告訴人吳偉嘉之99年8月24日驗傷診斷
      書記載，其內並未有右腿受傷之記載，依被告紀政雄所述
      ，若被告紀政雄果真奮力掙扎並踹開告訴人吳偉嘉，應至
      少會在告訴人吳偉嘉身上留下紅腫或瘀傷之受傷痕跡，然
      告訴人吳偉嘉之驗傷診斷書中並未有任何右腿或右腳之傷
      勢；況告訴人吳偉嘉既係指訴被告紀政雄對其犯傷害罪，
      衡諸常情，告訴人吳偉嘉當會提出自己完整傷勢之驗傷診
      斷書以證明自己確實受到被告紀政雄毆打，難以想像告訴
      人吳偉嘉有何刻意隱匿其右腿受傷之動機或可能性；基此
      ，被告紀政雄前開所辯，是否與事實相符，顯有疑問。
    (2)被告紀政雄又於原審當庭提出鋁製棒球棍1支，並辯以：
      係吳偉嘉用甩棍先打擊棒球棍，再毆打伊，棒球棍上並有
      遭甩棍敲擊痕跡，除前面一點凹陷不是外，其餘均是吳偉
      嘉持甩棍所敲擊痕跡云云。經原審當庭諭知被告紀政雄標
      示出除外部分後，拍攝扣案棒球棍之外觀照片共6張存卷
      可考（見原審卷第88至93頁）。而觀諸扣案鋁製棒球棍之
      外觀，雖有敲擊痕跡，惟除球棒中段有1處較明顯棍型凹
      陷可能為甩棍敲擊所造成外，其餘均無明顯之甩棍敲擊痕
      跡，亦無從分辨係何時所敲擊，且告訴人吳偉嘉於原審審
      理中以證人身分具結證稱：我有拿出甩棍打紀政雄的肩頸
      部分，我不是很清楚，後來才知道有打到紀政雄的頭，我
      拿出甩棍時，紀政雄仍手持球棒，後來我才把球棒拉走等
      語無訛，可知告訴人吳偉嘉並未否認可能有敲擊到扣案鋁
      製棒球棍，因而縱使告訴人吳偉嘉有用甩棍敲擊被告紀政
      雄所持之鋁製棒球棍，亦不足以反推被告紀政雄所辯未出
      手毆打告訴人吳偉嘉一詞即為可採。
    (3)被告紀政雄復辯稱：縱使有於防衛過程抓傷吳偉嘉，亦屬
      於合理之正當防衛云云。惟按，對於現在不法之侵害，而
      出於防衛自己或他人權利之行為，不罰；但防衛行為過當
      者，得減輕或免除其刑，刑法第23條固定有明文。而防衛
      過當係指為排除現在不法侵害之全部防衛行為欠缺必要性
      及相當性之情形之義，必係防衛行為，始生是否過當之問
      題，若其行為與正當防衛之要件不符，如基於犯罪之意思
      而為者，即非防衛行為，自無是否過當之可言；又正當防
      衛是否過當，應就其行為之全部加以判斷，既不得就其行
      為之一部是否正當防衛為其判斷之依據，亦非從其各個防
      衛行為是否超越相當性，定其是否防衛過當。正當防衛必
      須對於現在不法之侵害始得為之，侵害業已過去，即無正
      當防衛可言。至彼此互毆，又必以一方初無傷人之行為，
      因排除對方不法之侵害而加以還擊，始得以正當防衛論。
      故侵害已過去後之報復行為，與無從分別何方為不法侵害
      之互毆行為，均不得主張防衛權（最高法院30年上字第10
      40號判例要旨、76年度臺上字第6807號判決意旨供參）。
      審之依據被告紀政雄、吳偉嘉歷次所為之供述與證述內容
      ，足徵案發時被告紀政雄、吳偉嘉二人正處於彼此互毆之
      狀態（見前述），被告紀政雄係先以鋁製棒球棍擊打告訴
      人吳偉嘉，告訴人吳偉嘉於反握控制住被告紀政雄所持鋁
      製棒球棍後，即另拿出甩棍毆打被告紀政雄，而被告紀政
      雄亦以徒手毆打方式回擊告訴人吳偉嘉，雖告訴人吳偉嘉
      之傷勢較屬輕微，僅左手紅腫、臉部輕微擦傷、上脣內輕
      微受傷及頸部輕微抓傷，而被告紀政雄之傷勢較為嚴重，
      受有頭部多處大範圍面積之外傷、瘀腫、撕裂傷及手部多
      處瘀腫，惟此僅係互毆過程中所持工具及力道大小所導致
      之傷勢輕重不同，然尚無得解免被告紀政雄於互毆初始即
      有傷害告訴人吳偉嘉之主觀犯意及客觀行為，且被告紀政
      雄亦非為排除告訴人吳偉嘉之不法侵害始為防衛行為，而
      係蓄意攻擊告訴人吳偉嘉，是以被告紀政雄所為正當防衛
      之抗辯，要與事實不符，洵不足採。
  (三)綜上所述，被告吳偉嘉、紀政雄確有被訴彼此傷害之主觀犯
    意及客觀行為，應屬至明。被告吳偉嘉業已坦承犯行，被告
    紀政雄前揭辯詞則均無足採，本件事證業臻明確，被告二人
    上開傷害犯行，均洵堪認定，應依法論科。
三、論罪科刑部分：
    核被告吳偉嘉、紀政雄所為，均係犯刑法第277條第1項之傷
    害罪。被告二人分別基於傷害對方之犯意，於同一時、地，
    分別接續多次毆打對方之傷害行為，各係以一行為侵害同一
    法益，分屬接續犯。
四、原審法院因認被告吳偉嘉、紀政雄之傷害行為均罪證明確，
    適用刑法第277條第1項、第41條第1項前段，刑法施行法第1
    條之1第1項、第2項前段之規定，並審酌被告吳偉嘉、紀政
    雄前無任何犯罪紀錄，素行尚稱良好，有臺灣臺中地方法院
    檢察署刑案資料查註紀錄表及臺灣高等法院被告前案紀錄表
    在卷可按，其2人僅因彼此素有嫌隙，心生怨懟，竟衝動控
    制力欠佳，動輒互相鬥毆，其犯罪動機、目的，均屬可議，
    被告紀政雄手持鋁製棒球棍挑釁、攻擊被告吳偉嘉在先，復
    於鬥毆過程中繼續徒手對被告吳偉嘉毆打，致被告吳偉嘉受
    有上開擦傷、抓傷及腫傷，固有不該，然被告吳偉嘉在反握
    住被告紀政雄所持鋁製棒球棍而牽制住被告紀政雄之情形下
    ，竟不甘示弱，手持質地堅硬之甩棍朝被告紀政雄之頭部、
    臉部及手部大力毆打多次，惡性更為重大，且致被告紀政雄
    受有前述大範圍面積之外傷、瘀腫及撕裂傷，並經送醫急診
    緊急縫合，所受傷勢顯然較為嚴重，而被告吳偉嘉於原審審
    理時，先係堅稱正當防衛，嗣於原審最後一次審理時，終知
    所悔悟坦承全部犯行，且已當庭向被告紀政雄致歉，並提出
    與被告紀政雄和解之意願（見原審卷第129頁），至被告紀
    政雄則始終否認犯行，亦拒不與被告吳偉嘉試行和解或調解
    （見原審卷第129頁），是就被告紀政雄犯後態度部分，尚
    無從為其有利之考量，暨被告紀政雄、吳偉嘉均為高中畢業
    之教育程度及經濟狀況小康之生活狀況（見警卷第1、6頁之
    警詢筆錄「教育程度」欄記載）等一切情狀，對被告吳偉嘉
    量處有期徒刑4月、對被告紀政雄量處有期徒刑2月，並均諭
    知易科罰金之折算標準，及敘明從刑不予沒收之事由（詳如
    後之理由六、所述），核其認事用法均無違誤，量刑亦屬妥
    適，應予維持。
四、檢察官依告訴人紀政雄之聲請，以被告吳偉嘉尚未與告訴人
    紀政雄達成和解，且告訴人紀政雄所受傷害非輕為由，認原
    審對被告吳偉嘉量刑過輕而提起上訴云云；惟原判決已審酌
    被告吳偉嘉犯罪之手段、所生危害及犯後態度等一切情狀，
    量刑妥適，且被告吳偉嘉復於本院坦承全部犯行，經本院送
    請調解，被告吳偉嘉已表明願意於新臺幣（下同）20萬元內
    賠償，然告訴人紀政雄堅持最少要賠償30萬元，致憾未能調
    解成立，此有臺灣臺中地方法院臺中簡易庭調解事件報告書
    1份存卷可稽（見本院卷第48頁），故雖被告吳偉嘉尚未與
    告訴人紀政雄達成和解並賠償損害，惟此涉及被告吳偉嘉之
    償債能力及方式，無法為告訴人紀政雄所接受，則告訴人紀
    政雄仍可經由民事訴訟及執行程序，以加速實現債權，應無
    再加重被告吳偉嘉刑期之必要，是檢察官上訴指摘原審對被
    告吳偉嘉有量刑過輕之不當，為無理由。另被告吳偉嘉上訴
    意旨徒認原審對其量刑過重（見本院卷第36頁背面、97頁背
    面），惟未提出任何有利之事證，其上訴為無理由。又被告
    紀政雄上訴猶否認有傷害犯意及行為，縱有誤傷告訴人吳偉
    嘉，亦屬正當防衛云云，然本案係屬被告紀政雄、吳偉嘉間
    互毆行為，已詳如前開理由二、(二)所述，是其上訴亦無理由
    。故檢察官、被告吳偉嘉、被告紀政雄之上訴，均應予以駁
    回。
五、扣案之鋁製棒球棍1支，雖係被告紀政雄、吳偉嘉持以互毆
    之供犯罪所用之物，惟被告紀政雄始終供稱棒球棍非伊所有
    ，係海路公司財產等語，且本院確查無證據證明係被告紀政
    雄、吳偉嘉所有（見原審卷第118頁證人黃良平之證述），
    是尚不得逕予宣告沒收之，附此敘明。
據上論斷，應依刑事訴訟法第368條，判決如主文。
本案經檢察官簡文鎮到庭執行職務。
中    華    民    國   100    年    8     月    25    日
            刑事第十庭  審判長法  官  江  錫  麟
                              法  官  陳      葳
                              法  官  周  瑞  芬
上列正本證明與原本無異。
不得上訴。
                              書記官  廖  婉  菁
中    華    民    國   100    年    8     月    25    日
附錄本判決論罪科刑法條
中華民國刑法第277條第1項：
  傷害人之身體或健康者，處3年以下有期徒刑、拘役或1千元以下
  罰金。